【裁判字號】    98,交聲,3600
【裁判日期】    981030
【裁判案由】    聲明異議
【裁判全文】
臺灣臺中地方法院交通事件裁定        98年度交聲字第3600號
原處分機關  交通部公路總局臺中區監理所臺中市監理站
受處分人    甲○○
即異議人
上列異議人即受處分人因違反道路交通管理處罰條例案件，對於
交通部公路總局臺中區監理所臺中市監理站民國98年8 月31日所
為之處分（裁監稽違字61-GE0000000號裁決書）聲明異議，本院
裁定如下：
    主    文
原處分撤銷。
甲○○不罰。
    理  由
一、原處分意旨略以：受處分人即異議人甲○○（下稱異議人）
    駕駛車牌號碼277-XT號營業小客車，未依規定將職業登記證
    安置車內指定之插座，而於民國98年8 月4 日12時10分許，
    行經臺中市○○路34號前，為臺中市政府警察局第一分局警
    員當場攔停，以異議人駕駛營業小客車有違反道路交通管理
    處罰條例第36條第5 項規定之行為製單舉發，並由交通部公
    路總局臺中區監理所臺中市○○○○道路交通管理處罰條例
    第36條第5 項、違反道路交通管理事件統一裁罰基準及處理
    細則第43條、第44條、第67條之規定，裁處異議人罰鍰新臺
    幣（下同）1,500 元。
二、聲明異議意旨略以：異議人於98年8 月4 日中午12時許，駕
    駛277-XT號營業小客車載送乘客，因乘客之小孩下車前將營
    業登記證之副證袋扯斷，異議人將其收好放在行李箱內，欲
    至警察總局更換新置證袋，行經中正路34號前，卻遭值勤員
    警攔下，開此紅單。異議人上開時、地之違規，並非異議人
    故意不掛好，而係上述客觀因素之具體事實，迫使異議人違
    規，屬微罪不罰，該以勸導代替開單等語。
三、按法院受理交通事件，準用刑事訴訟法之規定，其處理辦法
    ，由司法院會同行政院定之，道路交通管理處罰條例第89條
    定有明文。又按聲明異議案件之處理，除準用刑事訴訟法有
    關規定外，依道路交通案件處理辦法之規定處理之，道路交
    通案件處理辦法第4 條第1 項亦定有明文。上開條例給予當
    事人申辯及提出證據之機會，符合正當法律程序，與憲法第
    16條保障人民訴訟權之意旨並無抵觸，有司法院大法官會議
    解釋釋字第418 號解釋文可參。再按被告未經審判證明有罪
    確定前，推定為無罪，犯罪事實應依證據認定之，無證據不
    得認定犯罪事實，刑事訴訟法第154 條亦分別定有明文。而
    「認定犯罪事實所憑之證據，雖不以直接證據為限，間接證
    據亦包括在內，然而無論直接證據或間接證據，其為訴訟上
    之證明，須於通常一般之人均不致有所懷疑，而得確信其為
    真實之程度者，始得據為有罪之認定，倘其證明尚未達到此
    一程度，而有合理之懷疑存在而無從使事實審法院得有罪之
    確信時，即應由法院為諭知被告無罪之判決」，最高法院亦
    著有76年臺上字第4986號判例可資參照。是揆諸前開說明，
    法院於審理行為人違反道路交通管理處罰條例案件，當踐行
    完畢調查證據之程序後，為事實之認定時，如就原處分機關
    所認定之行為人違規之事實仍有合理之訴訟上懷疑，而無法
    確信行為人確有該當於道路交通管理處罰條例各該處罰條文
    之構成要件事實時，此際即應依訴訟上之待證事實「倘有懷
    疑，則從被告之利益作解釋」之證據法則，作對受處分人有
    利之認定。又按「違反行政法上義務之行為非出於故意或過
    失者，不予處罰」，行政罰法第7 條第1 項定有明文，故人
    民違反法律上之義務而應受行政罰之行為，若法律無特別規
    定時，雖不以出於故意為必要，仍須以過失為其責任條件，
    蓋現代國家基於「有責任始有處罰」之原則，對於違反行政
    法上義務之處罰，應以行為人主觀上有可非難性及可歸責性
    為前提，如行為人主觀上並非出於故意或過失情形，係無可
    非難性及可歸責性而應不予處罰。再者，現代民主法治國家
    對於行為人違反行政法上義務欲加以處罰時，應由國家負證
    明行為人有故意或過失之舉證責任，方為保障人權之進步立
    法，此亦有司法院大法官會議解釋釋字第275 號解釋文及首
    揭行政罰法第7 條第1 項規定暨立法理由可參。由上開說明
    可知，法院就違反道路交通管理處罰條例之案件，對於據以
    認定行為人違規之事實及證據，仍應依積極證據認定之，不
    得僅憑警察機關員警逕行開立之舉發違反道路交通管理事件
    通知單及主管機關違反道路交通管理事件裁決書，即推定受
    處分人有道路交通違規之事實。
四、經查:
(一)、異議人駕駛車號277-XT號營業小客車，於98年8 月4 日12時
    10分許，行經臺中市○○路34號前，經執勤員警即臺中市政
    府警察局第一分局員警查獲，並舉發因「未依規定將執業登
    記證安置車內指定之插座（副證）」違規，並當場掣開GE00
    00000 號舉發通知單舉發等情，此有前揭舉發通知單1 紙、
    臺中市警察局第一分局98年8 月25日中分一交字第09800258
    73號函說明1 紙及交通部公路總局臺中區監理所臺中市監理
    站上開裁決書在卷可稽。異議人固不否認被舉發當時未依規
    定將執業登記副證置於右前座椅背插座，惟於聲明異議狀中
    以前揭情詞置辯，並於本院訊問時陳稱：「（問：你的計程
    車之營業登記證之副證袋何時被扯斷？）98年8 月4 日約中
    午12點左右，被扯斷的時候，怕會影響客人的乘坐空間，所
    以我拿到後行李箱放置，我就沿著圓環的方向行經中正路停
    等紅綠燈時就被警察取締，他就把我叫到中正路34號前開單
    。」、「（問：副證袋是被乘客的小孩扯斷？）是的」、「
    （問：副證袋放在副駕駛座的後面？）是的，因為規定要這
    樣放置。」等語，此外，並有聲明異議狀所附被扯斷之副證
    袋及其照片5 張在卷為佐。
(二)、次按道路交通管理處罰條例第36條第5 項之規定，其立法之
    目的，無非以要求營業用小客車駕駛人，確實將其領得之執
    業登記證依規定放置，除可讓乘客明確知悉其是否合法之計
    程車駕駛及知悉駕駛人之姓名外，更可讓車外民眾及執行稽
    查任務之員警在車外可辨識該部計程車上之駕駛人是否為一
    有合法資格之計程車駕駛，而便於稽查，故計程車駕駛人於
    其執業過程中自應確實依上開規定，妥適安置其執業登記證
    於車內指定插座；惟執業過程中因突發狀況，如遭乘客將營
    業登記證之副證袋扯斷等情形，若未予計程車駕駛人有適當
    時間尋求修復，而在其尋求修復途中據此規定予以處罰，則
    未免過苛，顯非法之本意。是以，若執業過程中有上開突發
    情形，縱客觀上計程車駕駛人確有未依規定放置職業登記證
    之事實，仍難認定計程車駕駛人主觀上有可非難性及可歸責
    性。
(三)、證人即本件舉發員警乙○○於本院訊問時證述：「（問：對
    剛才異議人的陳述有何意見？）我不知道他的副證袋何時被
    扯斷，我拍照顯示他沒有放在駕駛座規定的位置，依規定放
    在副駕駛座後方的椅背上，而他並沒有這樣放置，我沒有辦
    法判斷他是否被我取締前遭客人扯斷（庭呈照片佐證，法官
    閱後附卷）。」、「（問：依照椅背的痕跡，是否可以看出
    已經沒有被懸掛很久了？）從現場沒有辦法看出多久沒有被
    懸掛。」、「（問：據異議人稱他是被開單告發前10分鐘被
    客人的小孩扯斷，對此有何意見？）我沒有辦法判斷。」等
    語在卷（見本院98年10月14日訊問筆錄第2 、3 頁）綦詳，
    是以當場舉發之證人乙○○無法確認異議人之副證袋是否係
    於被舉發前10分鐘被客人小孩扯斷，故證人乙○○難以證明
    確有上開違規之行為。
五、綜上所述，異議人之辯解既非不可採，證人乙○○又無法確
    認異議人之副證袋是否係於遭舉發前10分鐘被客人小孩扯斷
    。此外，本院亦查無其他具體事證足資證明異議人確有「未
    將職業登記證依規定安置車內指定之插座」之主觀違規情事
    ，從而，本件既無從證明異議人對首揭違規事實主觀上有可
    非難性及可歸責性，則不能逕以該違規事實之罰責相繩，原
    處分機關未察，遽依道路交通管理處罰條例第36條第5 項規
    定裁處異議人1,500 元罰鍰，容有未洽，本件受處分人前開
    異議為有理由，爰撤銷原處分，並諭知異議人不罰，以資適
    法。
據上論斷，應依道路交通管理處罰條例第87條第2 項、道路交通
案件處理辦法第20條，裁定如主文。
中    華    民    國    98    年    10    月    30    日
                  交通法庭      法  官  楊萬益
上正本證明與原本無異。
如不服本裁定，應於送達後五日內，向本院提出抗告狀。
                                書記官  譚系媛
中    華    民    國    98    年    10    月    30    日


司法院資訊處製作；財團法人民間司法改革基金會備份。
